【裁判字號】    99,上,504
【裁判日期】    990622
【裁判案由】    損害賠償
【裁判全文】
臺灣高等法院民事判決                   99年度上字第504號
上  訴  人  甲○○
被  上訴人  乙○○
上列當事人間請求損害賠償事件，上訴人對於中華民國99年3月
25日臺灣臺北地方法院99年度審訴字第1054號第一審判決提起上
訴，本院不經言詞辯論，判決如下：
    主      文
上訴駁回。
第二審訴訟費用由上訴人負擔。
    事實及理由
一、上訴人主張：伊基於維護國家法益與社會公義，以曾在法務
    部調查局（下稱調查局）受有犯罪調查工作之專業素養，及
    工作近40年之經驗，根據訴外人吳育芬等人之指述，發現訴
    外人永達保險經紀人股份有限公司（下稱永達公司）負責人
    吳文永等人，以「優惠存款」為名，欺騙客戶拉保險行詐財
    之實，事涉詐欺之重大經濟犯罪，乃與訴外人即「台灣之聲
    」電台負責人許榮棋，於民國96年11月間共赴調查局舉發，
    並製有筆錄。惟調查局竟吃案，永達公司更有恃無恐，續行
    詐騙之事，被害者陸續到「台灣之聲」電台哭訴。伊為提醒
    大眾不繼續受騙，採取自救方式，於96年11月21日下午1時
    許，身穿書寫「永達儲畜，像金光黨；財大氣粗金控，受害
    申訴無門；台灣納稅人協會甲○○」標語（下稱系爭標語）
    之麻布衣，至台北市○○○路○段79號5樓永達公司營業所大
    門口走動抗議。詎台北市政府警察局中山分局派出所警員林
    志清、郭書嘉等人，明知誹謗罪為告訴乃論之罪，須有告訴
    權人依法提出告訴始可受理報案，且對現行犯亦須遵守法定
    程序始可逮捕，竟不察系爭標語有無構成誹謗不法，逕以誹
    謗罪現行犯逮捕伊，及搶奪伊之手機，再將伊移送台灣台北
    地方法院檢察署（下稱台北地檢署）。而被上訴人為台北地
    檢署檢察官，於96年12月22日適受理中山分局長移送伊為誹
    謗罪現行犯及妨害公務案（下稱系爭刑案），在對伊覆訊後
    ，明知警察受理永達公司告訴代理人黃國珍之告訴為不適格
    ，且伊遭誹謗罪現行犯逮捕為非法，及伊遭捏造扯斷警察臂
    章所涉妨害公務罪，亦係警察掩飾非法妨害伊自由之舉，卻
    不還伊自由，反而裁定伊以新臺幣（下同）2萬元交保，迄
    98年7月間始退還該保證金，被上訴人妨害伊自由，顯係違
    法瀆職，已構成侵權行為，致伊身心、名譽、人格受損，應
    負損害賠償責任。爰依民法第184條、第185條、第186條、
    第187條、第195條、刑法第130條、第134條、第277條、第
    304條、憲法第1條、第7條、第16條、第22條、第23條、第
    24條、國父遺教、宣誓條例、警察職權行使法、公務員服務
    法、中央法規標準法、中選會組織法、預算法、總統副總統
    選舉罷免法、刑事訴訟法第2條、第95條、第161條及國父遺
    教、宣誓條例、檢察官守則、世界人權宣言、檢察機關辦理
    刑事訴訟案件應行注意事項等規定，求為判命被上訴人暫先
    給付伊12萬元，及自98年7月退還保釋金起算之法定利息，
    暨刊登報紙、網路道歉以回復伊名譽。並對原審判決伊全部
    敗訴，而提起上訴，聲明為：(一)原判決廢棄。(二)請求判決如
    原訴之聲明等語。
    本件未行言詞辯論，故無被上訴人之聲明或陳述可資記載。
二、按公務員因故意違背對於第三人應執行之職務，致第三人受
    損害者，負賠償責任。其因過失者，以被害人不能依他項方
    法受賠償時為限，負其責任。前項情形，如被害人得依法律
    上之救濟方法，除去其損害，而因故意或過失不為之者，公
    務員不負賠償責任。民法第186條定有明文。而民法第186條
    就公務員執行職務之侵權責任，已有特別規定，要無適用同
    法第184條關於一般侵權行為規定之餘地（最高法院98年度
    台上字第751號裁判要旨參照）。又憲法第24條規定：「凡
    公務員違法侵害人民之自由或權利者，除依法律受懲戒外，
    應負刑事及民事責任。被害人民就其所受損害，並得依法律
    向國家請求賠償。」據此而有國家賠償之立法，此項立法，
    自得就人民請求國家賠償之要件為合理之立法裁量。而國家
    賠償法已於70年7月1日施行，其第2條第2項規定：「公務員
    於執行職務行使公權力時，因故意或過失不法侵害人民自由
    或權利者，國家應負損害賠償責任。公務員怠於執行職務，
    致人民自由或權利遭受損害者亦同。」，係國家就公務員之
    侵權行為應負損害賠償責任之一般規定；第13條規定：「有
    審判或追訴職務之公務員，因執行職務侵害人民自由或權利
    ，就其參與審判或追訴案件犯職務上之罪，經判決有罪確定
    者，適用本法規定。」，則係國家就有審判或追訴職務之公
    務員之侵權行為應負損害賠償責任之特別規定。依現行訴訟
    制度，有審判或追訴職務之公務員，其執行職務，基於審理
    或偵查所得之證據及其他資料，為事實及法律上之判斷，係
    依其心證及自己確信之見解為之。各級有審判或追訴職務之
    公務員，就同一案件所形成之心證或見解，難免彼此有所不
    同，倘有心證或見解上之差誤，訴訟制度本身己有糾正機能
    。關於刑事案件，復有冤獄賠償制度，予以賠償。為維護審
    判獨立及追訴不受外界干擾，以實現公平正義，上述難於避
    免之差誤，在合理範圍內，應予容忍。不宜任由當事人逕行
    指為不法侵害人民之自由或權利，而請求國家賠償。唯其如
    此，執行審判或追訴職務之公務員方能無須瞻顧，保持超然
    立場，使審判及追訴之結果，瑧於客觀公正，人民之合法權
    益，亦賴以確保。至若執行此等職務之公務員，因參與審判
    或追訴案件犯職務上之罪，經判決有罪確定時，則其不法侵
    害人民自由或權利之事實，已甚明確，非僅心證或見解上之
    差誤而已，於此情形，國家自當予以賠償，方符首開憲法規
    定之本旨。按憲法所定平等之原則，並不禁止法律因國家機
    關功能之差別，而對國家賠償責任為合理之不同規定。國家
    賠償法針對審判及追訴職務之上述特性，而為前開第13條之
    特別規定，為維護審判獨立及追訴不受外界干擾所必要，尚
    未逾越立法裁量範圍，與憲法第7條、第16條、第23條及第
    24條並無牴觸（司法院大法官釋字第228號解釋理由書參照
    ）。準此，倘主張有審判或追訴職務之公務員，因執行職務
    故意侵害人民自由或權利，而依民法第186條規定請求該公
    務員賠償損害時，自應就該公務員之損害賠償責任與國家賠
    償責任立於同一標準，即亦須在該公務員就參與審判或追訴
    案件犯職務上之罪，並經判決有罪確定之情形下，該公務員
    始負損害賠償責任，如此方足以達前揭國家賠償法第13條特
    別規定所欲維護之審判獨立不受外界干擾之目的。
三、本件上訴人主張被上訴人於前揭時、地值班受理系爭刑案，
    對其覆訊後，竟裁定以2萬元交保，違法妨害其自由，侵害
    其名譽等人格權，應依民法第184條、第185條、第186條、
    第187條、第195條之規定，對其負侵權行為損害賠償之責等
    語，固據提出書寫系爭標語之麻布衣照片彩印、台北地檢署
    97年度偵字第873號檢察官不起訴處分書等件為證。惟揆諸
    前揭說明，被上訴人係台北地檢署檢察官，為有追訴職務之
    公務員，於值班受理系爭刑案，即屬公務員執行職務行使公
    權力之情形，上訴人本應優先依據國家賠償法之規定向國家
    即台北地檢署請求賠償，而非逕依民法侵權行為之規定，向
    被告請求損害賠償（最高法院71年度台上字第448號、72年
    度台上字第1897號、85年度台上字第1556號裁判要旨參照）
    ；況被上訴人就系爭刑案，既無犯職務上之罪且經有罪判決
    確定，亦不構成民法上之侵權行為，上訴人更無依民法侵權
    行為之規定請求被上訴人損害賠償之餘地（同院71年2月16
    日71年度第3次民事庭會議決議參照）。是上訴人依前揭民
    法規定為本件損害賠償之請求（含給付金錢、登報及網路道
    歉），其訴在法律上為顯無理由。
四、次按憲法第16條規定人民有訴訟之權，旨在確保人民得依法
    定程序提起訴訟及受公平之審判，關於因私法關係所生之爭
    執，則由普通法院審判，而民事訴訟乃國家司法機關以解決
    當事人間關於私法上爭執為目的，所施行之程序，亦即民事
    訴訟制度，原為保護私法上權利而設，倘爭訟事件所依據之
    請求權，非屬私法上之權利者，既不得為民事訴訟之標的，
    當事人依民事訴訟程序向普通法院訴請裁判，顯非法之所許
    （大法官釋字第466號解釋、最高法院69年台上字第4155號
    、76年台上字第1203號判例參照）。本件上訴人雖併依刑法
    第130條、第134條、第277條、第304條、憲法第1條、第7條
    、第16條、第22條、第23條、第24條、國父遺教、宣誓條例
    、警察職權行使法、公務員服務法、中央法規標準法、中選
    會組織法、預算法、總統副總統選舉罷免法、刑事訴訟法第
    2條、第95條、第161條及國父遺教、宣誓條例、檢察官守則
    、世界人權宣言、檢察機關辦理刑事訴訟案件應行注意事項
    等規定，請求被上訴人負侵權行為損害賠償（含給付金錢、
    登報及網路道歉）云云，惟上訴人所引前開法條規定，均非
    關私法請求權，更與其所訴之事實無涉，縱令其以私法上之
    權利被侵害而提起本件訴訟，亦因前開法條規定不得為民事
    訴訟之標的，仍不為據以請求。揆之前揭說明，上訴人以前
    開非私法上請求權之法規為據，依民事訴訟程序訴請裁判，
    自屬欠缺為訴訟標的法律關係，顯非法之所許。
五、末按依上訴人即原告在第一審所訴之事實，並依其在第二審
    所主張之事實，在法律上顯無理由者，第二審法院依民事訴
    訟法第463條準用同法第249條第2項之規定，得不經言詞辯
    論逕以判決駁回上訴（司法院院解字第3264號解釋、最高法
    院42年度台上字第526號判例參照）。承上所述，上訴人於
    原審所主張之事實，依民法第184條、第185條、第186條、
    第187條、第195條、刑法第130條、第134條、第277條、第
    304條、憲法第1條、第7條、第16條、第22條、第23條、第
    24條、國父遺教、宣誓條例、警察職權行使法、公務員服務
    法、中央法規標準法、中選會組織法、預算法、總統副總統
    選舉罷免法、刑事訴訟法第2條、第95條、第161條等法律規
    定，及國父遺教、宣誓條例、檢察官守則、世界人權宣言、
    檢察機關辦理刑事訴訟案件應行注意事項等規定，請求被上
    訴人賠償其12萬元，並登報道歉及網路道歉，在法律上均為
    顯無理由。從而，原審為其敗訴之判決，並無不合。上訴意
    旨指摘原判決不當，求予廢棄改判，仍屬顯無理由，依上開
    說明，應不經言詞辯論，逕予判決駁回之。爰判決如主文。
中    華    民    國    99    年    6     月    22    日
                    民事第十七庭
                        審判長法  官  藍文祥
                              法  官  陳麗芬
                              法  官  張競文
正本係照原本作成。
如不服本判決，應於收受送達後20日內向本院提出上訴書狀，其
未表明上訴理由者，應於提出上訴後20日內向本院補提理由書狀
（均須按他造當事人之人數附繕本）上訴時應提出委任律師或具
有律師資格之人之委任狀；委任有律師資格者，另應附具律師資
格證書及釋明委任人與受任人有民事訴訟法第466條之1第1項但
書或第2項（詳附註）所定關係之釋明文書影本。
中    華    民    國    99    年    6     月    23    日
                              書記官  章大富
附註：
民事訴訟法第466條之1（第1項、第2項）：
對於第二審判決上訴，上訴人應委任律師為訴訟代理人。但上訴
人或其他法定代理人具有律師資格者，不在此限。
上訴人之配偶、三親等內之血親、二親等內之姻親，或上訴人為
法人、中央或地方機關時，其所屬專任人員具有律師資格並經法
院認為適當者，亦得為第三審訴訟代理人。

司法院資訊處製作；財團法人民間司法改革基金會備份。
